ACORDAO-COMPLETO-2423078

ACÓRDÃO 10834/2020 ATA 34/2020 - PRIMEIRA CÂMARA

VISTOS, relatados e discutidos estes autos de recurso de reconsideração em tomada de contas especial interposto por Jozé Tomas do Nascimento contra o Acórdão 502/2020-TCU-Primeira Câmara; 
ACORDAM os Ministros do Tribunal de Contas da União, reunidos em sessão da 1ª Câmara, ante as razões expostas pelo relator, em: 
	9.1. conhecer do recurso de reconsideração, com fulcro nos artigos 32, inciso I, e 33, da Lei 8.443/92, c/c o artigo 285 do RI/TCU, para, no mérito, negar-lhe provimento;
	9.2. dar ciência desta deliberação ao recorrente e à Procuradoria da República no Distrito Federal.

Recurso de reconsideração interposto contra o Acórdão 502/2020-TCU-1ª Câmara, decisão mediante a qual o Tribunal, entre outros, julgou irregulares as contas especiais da Federação das Associações Comerciais e Industriais do Distrito Federal (Faci/DF), do Sr. José Sobrinho Barros, ex-presidente, e do ora recorrente, ex-diretor financeiro, com condenação solidária em débito e aplicação de multas individuais, em razão de irregularidades na prestação de contas dos Convênios 7/2011 e 13/2011, firmados junto ao Sebrae/DF.

Primeira Câmara

Serviço de Apoio Às Micro e Pequenas Empresas do Distrito Federal (Sebrae/DF).

3. Recorrente: Jozé Tomas do Nascimento (XXX.476.223-XX).

13.1. Ministros presentes: Walton Alencar Rodrigues (Presidente), Benjamin Zymler e Vital do Rêgo (Relator).
13.2. Ministros-Substitutos presentes: Augusto Sherman Cavalcanti e Weder de Oliveira.

ACORDAO-COMPLETO-2525870

Acórdão de Relação 1044/2022 - Primeira Câmara

Acórdão de Relação

ACORDAO-COMPLETO-2452139

Acórdão de Relação 3836/2021 - Primeira Câmara

VITAL DO RÊGO

Ministro Walton Alencar Rodrigues.

Reproduz-se a seguir, a título de relatório, a instrução de mérito lançada à peça 100, que contou com o de acordo do escalão dirigente da Secretaria de Recursos, peça 101, e também com a concordância do Ministério Público junto ao TCU, peça 102:
INTRODUÇÃO
1.	Trata-se de recurso de reconsideração (peça 80) interposto por Jozé Tomás do Nascimento, ex-Diretor Financeiro, contra o Acórdão 502/2020-TCU-Primeira Câmara (peça 67) , da relatoria do Ministro Walton Alencar Rodrigues, lavrado da seguinte forma. Destacam-se os itens alcançados pelo efeito suspensivo do recurso:
VISTOS, relatados e discutidos estes autos de Tomada de Contas Especial instaurada pelo Serviço de Apoio às Micro e Pequenas Empresas do Distrito Federal (Sebrae/DF) , em desfavor da Federação das Associações Comerciais e Industriais do Distrito Federal (FACI-DF) , de José Sobrinho Barros, Jozé Tomás do Nascimento e Jair José da Silveira Júnior, em razão de irregularidades na prestação de contas dos Convênios 7/2011 e 13/2011,
ACORDAM os Ministros do Tribunal de Contas da União, reunidos em sessão da Primeira Câmara, diante das razões expostas pelo relator, em:
9.1. excluir Jair José da Silveira Júnior da presente tomada de contas especial;
9.2. considerar revel a Federação das Associações Comerciais e Industriais do Distrito Federal, para todos os efeitos, com fundamento no art. 12, § 3º, da Lei 8.443/1992, dando-se prosseguimento ao processo;
9.3. rejeitar as alegações de defesa de José Sobrinho Barros e de Jozé Tomás do Nascimento;
9.4. julgar irregulares as contas da Federação das Associações Comerciais e Industriais do Distrito Federal, de José Sobrinho Barros e de Jozé Tomás do Nascimento, com fundamento nos arts. 1º, inciso I, 16, III, "c, 19 e 23, III, da Lei 8.443/1992, e condená-los, em regime de solidariedade, ao pagamento das quantias a seguir especificadas, com a fixação do prazo de quinze dias, a contar da notificação, para que comprovem, perante o Tribunal (art. 214, inciso III, alínea "a", do Regimento Interno do TCU) , o recolhimento das dívidas ao Tesouro Nacional, atualizada monetariamente e acrescida dos juros de mora, calculados a partir das datas discriminadas, até a data do recolhimento, na forma prevista na legislação em vigor: 
9.4.1. Convênio 007/2001:
	Valor Original (R$) 
	Data da Ocorrência

	135.000,00
	5/4/2011

9.4.2. Convênio 013/2001:
	Valor Original (R$) 
	Data da Ocorrência

	40.000,00
	30/5/2011

9.5. aplicar aos responsáveis, a seguir discriminados, a multa individual prevista no art. 57 da Lei 8.443/1992, nos valores especificados, com a fixação do prazo de quinze dias, a contar das notificações, para comprovarem, perante o Tribunal (art. 214, inciso III, alínea "a", do Regimento Interno) , o recolhimento da dívida ao Tesouro Nacional, atualizada monetariamente, desde a data do presente acórdão até a dos efetivos recolhimentos, se forem pagas após o vencimento, na forma da legislação em vigor:
	Responsável
	Valor

	Federação das Associações Comerciais e Industriais do Distrito Federal
	70.000,00

	José Sobrinho Barros
	50.000,00

	Jozé Tomás do Nascimento 
	50.000,00

9.6. autorizar, desde logo, nos termos do art. 28, inciso II, da Lei 8.443/1992, a cobrança judicial das dívidas, caso não atendida à notificação; 
9.7. encaminhar cópia deste acórdão ao Procurador-Chefe da Procuradoria da República no Distrito Federal, nos termos do § 3º do art. 16 da Lei 8.443/1992, para adoção das medidas que entender cabíveis; 
9.8. dar ciência do inteiro teor desta deliberação ao Sebrae e aos responsáveis.
HISTÓRICO
2.	A tomada de contas especial em tela foi instaurada pelo Serviço de Apoio às Micro e Pequenas Empresas do Distrito Federal (Sebrae/DF) contra a Federação das Associações Comerciais e Industriais do Distrito Federal (FACI/DF) , o ex-Presidente José Sobrinho Barros, o ex-Diretor Financeiro Jozé Tomás do Nascimento e o ex-Diretor Financeiro Adjunto Jair José da Silveira Júnior, em face de irregularidades na prestação de contas dos convênios 7/2011 e 13/2011 (peça 1, p.117-129 e 133-147) , nos valores respectivos de R$ 220.000,00 e R$ 200.000,00.
3.	O Convênio 007/2011 teve por objeto a "parceria entre Sebrae/DF e FACI/DF no estabelecimento das micro e pequenas empresas do setor de indústria, comércio e serviços do Distrito Federal vinculadas à FACI-DF e suas associadas, para promover competitividade e sustentabilidade, gerando desta forma a sinergia favorável, a interatividade, cooperação e fortalecimento das micro e pequenas empresas dos segmentos acima". 
4.	Já o objeto do Convênio 013/2011 foi a "parceria entre o Sebrae/DF e a FACI/DF no estabelecimento das micro e pequenas empresas do setor de indústria, comércio e serviços do Distrito Federal vinculadas à FACI-DF e associações comerciais do Distrito Federal, para promover a competitividade, sustentabilidade e disseminação da cultura do empreendedorismo por intermédio da homenagem prestada a empresas e personalidades do meio empresarial que se destacaram ao longo do ano no Distrito Federal, com a publicação do livro 'A História quem Faz é Você - Prêmio Mérito Empreendedor 2011', gerando desta forma a sinergia favorável à interatividade, promoção comercial, cooperação e fortalecimento das micro e pequenas empresas dos segmentos mencionados". 
5.	A falha que deu causa à autuação desta TCE se refere à falta de comprovação do uso regular dos recursos transferidos pelos Convênios 007/2011, no valor de R$ 135.000,00, e 013/2011, no valor de R$ 40.000,00, conforme Nota Técnica 7/2013 (peça 2, p. 71-78) , em razão de documentos fiscais emitidos de forma genérica pelas empresas contratadas pela FACI/DF relacionados nos quadros 1 e 2 do relatório (peça 69, p. 3-4) integrante do acórdão ora impugnado.
6.	Os órgãos do controle interno se manifestaram nesta TCE por intermédio do Relatório de Auditoria do Controle Interno 338/2015 (peça 3, p. 6-9) , que contém manifestação acerca do que dispõe a IN-TCU 71/2012, em razão da impugnação parcial de despesas dos Convênios 007/2011 e 013/2011, o que corrobora o teor do relatório de TCE (peça 2, p. 409-423) . Esse entendimento igualmente consta do Certificado de Auditoria (peça 3, p. 12) e do Parecer do Dirigente do Órgão de Controle Interno (peça 3, p. 13) . O Pronunciamento Ministerial de 27/3/2015 atesta haver tomado conhecimento das conclusões contidas no Relatório e Certificado de Auditoria mencionados (peça 3, p. 17) .
7.	No Tribunal, os responsáveis foram regularmente citados (peças 9 a 12 e 14) . Exceto a FACI-DF, todos apresentaram as respectivas alegações defesa, que constam das peças 22, 28, 41, 42. A análise dessas respostas foi elaborada pela SecexDesenvolvimento (peça 63) , cuja conclusão, com a anuência do MP/TCU (peça 66) , foi na direção de declarar a revelia da FACI/DF, rejeitar as defesas oferecidas, além de julgar irregulares as contas de todos os responsáveis, condená-los solidariamente em débito e aplicar-lhes a multa preceituada no art. 57, da Lei 8.443/1992.
8.	A Primeira Câmara desta Corte, ao apreciar o feito, discordou do referido encaminhamento proposto apenas quanto à responsabilização do Sr. Jair José da Silveira Júnior, ex-Diretor Financeiro Adjunto, que foi excluído do rol de responsáveis. A respeito dos demais responsáveis, houve a anuência ao encaminhamento sugerido, de forma a proferir o acórdão reproduzido no primeiro parágrafo desta instrução.
9.	Neste momento, o ex-Diretor Financeiro da FACI/DF Jozé Tomás do Nascimento, insatisfeito com a deliberação do Tribunal, interpôs o presente recurso de reconsideração (peça 80) , com o objetivo de reformar o acórdão recorrido, a fim de excluir a condenação que lhe foi imposta.
EXAME DE ADMISSIBILIDADE
10.	 Reitera-se o exame preliminar de admissibilidade realizada pela Serur (peças 86-87) , ratificado pelo Exmo. Relator, Ministro Vital do Rêgo (peça 89) , para conhecer do recurso de reconsideração (peça 80) , com base nos artigos 32, inciso I, e 33 da Lei 8.443/92, c/c o art. 285 do RI/TCU, suspendendo-se os efeitos constantes dos itens 9.4, 9.4.1, 9.4.2, 9.5 e 9.6 do acórdão recorrido (peça 67) .
EXAME DE MÉRITO
11.	Delimitação
11.1.	Constitui objeto deste recurso de reconsideração verificar se os argumentos oferecidos pelo ex-Diretor Financeiro são suficientes para afastar a sanção que lhe foi imposta pelo Tribunal de Contas da União, por meio do acórdão ora impugnado.
12.	Responsabilização (peça 80) 
12.1.	Argui o recorrente que busca desde sempre a verdade material e a efetiva aplicação do princípio da ampla defesa, do contraditório e do devido processo legal.
12.2.	Sopesa que o acórdão impugnado não apreciou com o devido cuidado a "superveniência de documentos novos com eficácia sobre a prova produzida". (Peça 80, p. 2) .
12.3.	Diz que o acórdão em debate não apresenta o inteiro teor do voto nem individualiza a sua conduta que foi considerada para aplicar a condenação.
12.4.	Alega também que foi ignorado a requisição para a produção de provas, como o arrolamento de testemunhas, o que seria de suma importância para apurar a verdade real, por meio de depoimentos ou da prestação de informações por escrito.
12.5.	Argumenta o ex-Diretor que essas providências seriam necessárias para verificar se efetivamente existiram irregularidades e quem são os responsáveis de fato e não apenas pelo aspecto formal.
12.6.	Diante desses argumentos, pleiteia o provimento ao seu recurso de reconsideração, de modo a excluir a condenação que lhe foi imposta.
Análise:
12.7.	Conforme se explicita adiante, os argumentos aduzidos mostraram-se incapazes de modificar o acórdão impugnado.
12.8.	Em primeiro lugar, não se verificou em nenhum ponto dos autos ofensa aos princípios da ampla defesa, do contraditório e do devido processo legal. Por exemplo, neste Tribunal, o responsável foi devidamente notificado, em face da irregularidade descrita no Ofício de citação nº 0299/2015-TCU/SecexDesenvolvimento (peça 11) : 
2. O débito é decorrente da ausência de documentação probatória suficiente para comprovar a boa e regular execução das despesas inerentes aos Convênios 007/2011 e 013/2011, firmados entre o Ministério do Desenvolvimento, Industria e Comércio (MDIC) e a FACI/DF. 
 (...) 
5. Para subsidiar a resposta, segue anexa cópia da Instrução e do Relatório do Tomador de Contas Especial (Relatório de TCE 002/2014, de 19/9/2014 - peça 2, p. 409-423) , constituído pela Portaria Sebrae/DF/Direx 70/2014.
12.9.	Além disso, vê-se também que (mesmo na fase interna) o ex-Diretor foi notificado pelo Sebrae, por meio das notificações nº 05/2014 (peça 2, p. 185-187) e nº 14/2014 (peça 2, p. 231-235) , para as quais o recorrente apresentou respostas (peça 2, p. 275-284 e p. 343-355) , que foram consideradas insuficientes para elidir a irregularidade, conforme sintetiza o Relatório de TCE (peça 2, p. 409-423) .
12.10.	Outro evento que demonstra a ampla possibilidade de defesa obtida pelo recorrente refere-se à prorrogação de prazo por noventa dias concedida para que ele pudesse apresentar sua defesa perante o TCU, consoante se verifica às peças 17 e 19 a 21.
12.11.	Com relação à aplicação do instituto da verdade material, entende-se que ele está efetivamente inserido nesta TCE, já que, como já mencionado no parágrafo 5 desta instrução, a falha detectada está concretamente demonstrada desde a edição, pela Coordenadoria de Contratos e Convênios do Sebrae/DF, da Nota Técnica 7/2013 (peça 2, p. 71-78) , qual seja: documentos fiscais emitidos de forma genérica pelas empresas contratadas, o que impossibilita o estabelecimento de nexo causal entre os recursos recebidos e as despesas realizadas. 
12.12.	A respeito da assertiva de que o TCU não apreciou com cautela a superveniência de documentos novos, não se acolhe tal razão recursal, pois todos os documentos constantes desta TCE foram analisados detidamente, além de o Tribunal ter tido o zelo de promover diligências no Sebrae/DF (peça 48) , com vistas ao saneamento dos autos e a um melhor entendimento dos fatos.
12.13.	Igualmente não se pode aceitar o argumento de que o acórdão não apresenta o inteiro teor do voto e não individualiza a conduta do responsável, uma vez que, pelo teor do Ofício 3070/2020-TCU/Seproc (peça 79) , que informa da deliberação do acórdão condenatório, vê-se que é informado: "O relatório e o voto que fundamentam a deliberação podem ser acessados por meio do Portal do TCU (www.tcu.gov.br) .
12.14.	Acerca da alegada ausência de individualização de sua conduta, como descrito no item 12.8 desta instrução, o Ofício de citação nº 0299/2015-TCU/SecexDesenvolvimento (peça 11) especifica a razão pela qual o ex-Diretor está sendo chamado. Além disso, junta-se ao citado ofício cópia do relatório de TCE confeccionado pelo Sebrae/DF. Portanto, rejeita-se tal alegação.
12.15.	Com relação à requisição ao TCU, a fim de que se produzisse provas da inocência do recorrente, tem-se que é dever do responsável prestar contas da integralidade das verbas repassadas por meio de convênios vinculados a recursos públicos federais. Desse modo, não cabe ao Tribunal realizar diligências para obtenção de provas em favor do jurisdicionado. Essa é a jurisprudência desta corte de contas, conforme Acórdão 1457/2017-TCU-Primeira Câmara, relator Ministro Benjamin Zymler,  8.917/2012-TCU-Segunda Câmara, relator Ministro Raimundo Carreiro e 1.795/2012-TCU-Plenário, relatora Ministra Ana Arraes.
12.16.	Por fim, como discorrido ao longo deste exame, as irregularidades atribuídas ao ex-Diretor e demais responsáveis não se referem a apenas aspectos formais, uma vez que a ausência concreta de documentos fiscais que especificassem com exatidão os serviços prestados impediu a constituição do nexo de causalidade entre as verbas públicas repassadas e os gastos realizados por meio das referidas notas fiscais, que, frise-se, foram emitidas de forma genérica.
12.17.	Pelo que se expôs, não é possível acolher as razões recursais do ex-Diretor Financeiro da FACI/DF.
CONCLUSÃO
13. Das análises anteriores, conclui-se que os argumentos apresentados pelo Sr. Jozé Tomás do Nascimento foram insuficientes para impor alteração no acórdão ora impugnado.
14. Verificou-se que o recurso se circunscreveu ao nível argumentativo, todavia a irregularidade que deu ensejo à condenação refere-se a fato concretamente demonstrado.
PROPOSTA DE ENCAMINHAMENTO
15.	Diante do exposto, submete-se à consideração superior esta análise do recurso de reconsideração interposto por Jozé Tomás do Nascimento contra o Acórdão 502/2020-TCU-Primeira Câmara, para propor, com base nos artigos 32, inciso I, e 33, da Lei 8.443/92, c/c o artigo 285 do RI/TCU:
a) conhecer do recurso e, no mérito, negar-lhe provimento;
b) dar ciência ao responsável, aos interessados e à Procuradoria da República no Distrito Federal.
É o relatório.

Alexandre Garcia da Costa Jose Jorge (OAB/DF 14.428).

Procurador Marinus Eduardo De Vries Marsico.

RECURSO DE RECONSIDERAÇÃO EM TOMADA DE CONTAS ESPECIAL. CONHECIMENTO. AUSÊNCIA DE ELEMENTOS SUFICIENTES PARA PROMOVER A REFORMA DO ACÓRDÃO RECORRIDO. NEGATIVA DE PROVIMENTO. CIÊNCIA.

TOMADA DE CONTAS ESPECIAL (TCE)

Secretaria de Recursos (Serur).

Trata-se de recurso de reconsideração (peça 80) interposto por Jozé Tomas do Nascimento contra o Acórdão 502/2020-TCU-Primeira Câmara, decisão mediante a qual o Tribunal, entre outros, julgou irregulares as contas especiais da Federação das Associações Comerciais e Industriais do Distrito Federal (Faci/DF) , do Sr. José Sobrinho Barros, ex-presidente, e do ora recorrente, ex-diretor financeiro, com condenação solidária em débito, em montante cuja soma de valores históricos resulta em R$ 175.000,00, bem como aplicação de multas individuais.
Na origem, a tomada de contas especial em tela foi instaurada pelo Serviço de Apoio às Micro e Pequenas Empresas do Distrito Federal (Sebrae/DF) em face de irregularidades na prestação de contas dos Convênios 7/2011 e 13/2011, no âmbito dos quais foram repassados à Faci/DF R$ 160.000,00 (peça 1, p. 117-129) e R$ 200.000,00 (peça 1, p. 131-147) , respectivamente.
Referidos instrumentos tinham por objeto parcerias entre o Sebrae/DF e a Faci/DF na promoção da competitividade e da sustentabilidade das micro e pequenas empresas do Distrito Federal.
Apurou-se, na TCE, a falta de comprovação do uso regular de parte dos recursos transferidos pelos Convênios 7/2011 (valor inquinado: R$ 135.000,00) , e 13/2011 (valor inquinado: R$ 40.000,00) , conforme Nota Técnica do Sebrae/DF 7/2013 (peça 2, p. 71-78) , em razão de documentos fiscais emitidos de forma genérica pelas empresas contratadas pela Faci/DF.
A Primeira Câmara desta Corte, ao apreciar o feito, discordou do encaminhamento proposto pela SecexDesenvolvimento apenas quanto à responsabilização do Sr. Jair José da Silveira Júnior, ex-Diretor Financeiro Adjunto, que foi excluído do rol de responsáveis, confirmando as irregularidades das contas dos demais responsáveis.
Na presente fase, ao analisar as razões recursais apresentadas pelo Sr. Jozé Tomas do Nascimento, a Secretaria de Recursos do TCU (Serur) chegou à conclusão de que não foram carreados quaisquer argumentos suficientes para reforma do acórdão impugnado (peças 100 e 101) .
O Ministério Público junto ao TCU aquiesceu, sem qualquer ressalva, à proposta de encaminhamento oferecida pela unidade instrutiva, consoante o parecer lançado à peça 102.
Feita esta breve introdução, passo ao escrutínio.
Com relação à admissibilidade, reitero os termos do despacho proferido à peça 89, segundo o qual, por restarem preenchidos os requisitos previstos nos artigos 32, inciso I, e 33 da Lei 8.443/1992, c/c o art. 285 do RI/TCU, cabe conhecer do presente recurso de reconsideração.
Quanto ao mérito, acolho na íntegra as análises procedidas pela Serur, de forma que incorporo as fundamentações empreendidas pela unidade instrutiva às minhas razões de decidir e acompanho a proposta de encaminhamento oferecida, consistente na negativa de provimento ao recurso.
Em suma, assiste plena razão à unidade instrutiva ao consignar que o recurso em exame se limitou ao nível argumentativo, sem trazer qualquer elemento capaz de infirmar as irregularidades pelas quais o recorrente teve suas contas julgadas irregulares.
A título de contextualização, cabe resgatar que, por meio do Acórdão 2327/2014-TCU-Primeira Câmara, ao analisar a prestação de contas ordinária do Sebrae/DF referente ao exercício de 2011, o Tribunal determinou à entidade, entre outros, a reanálise da prestação das contas de convênios efetivados junto à Faci/DF. Referida determinação foi motivada por apontamentos da Controladoria-Geral da União acerca de inconsistências nos elementos comprobatórios dos gastos efetuados no âmbito dos mencionados instrumentos.
Em atendimento à decisão do Tribunal, a Coordenação de Convênios e Contratos do Sebrae/DF emitiu a Nota Técnica 7/2013 (peça 2, p. 71-78) , segundo a qual houve uma série de emissão de notas fiscais genéricas nos convênios 7/2011 e 13/2011.
Em função de sua generalidade, concluiu-se, tanto na fase interna da TCE quanto no âmbito deste Tribunal, que os documentos inquinados não indicam com exatidão a que se referem, impossibilitando aferir o nexo de causalidade entre os recursos do convênio e os serviços que teriam sido prestados, justificados por meio das mencionadas notas fiscais.
Entre as notas fiscais inquinadas, podem ser citadas as seguintes: "Criação de artes-finais para dois eventos de promoção comercial da FACI/DF"; "Coordenação e Assessoria para o Evento de Promoção Comercial da FACI-DF"; "Serviço de sonorização, iluminação e projeção referente ao evento 'gestão empresarial'"; "Locação de equipamentos audiovisuais para evento gestão empresarial FACI-DF"; "Serviços arte final ref. Evento Gestão Empresarial"; "Locação de imobiliário (sofá, mesa, cadeiras) conf. Orçamento para o evento Gestão Empresarial"; "Impressão de catálogos"; "Revista Catálogo Comercial".
Conforme se verifica, a ausência de detalhamento não permite a correta identificação das despesas, portanto não se prestam à finalidade de comprovar os gastos efetuados.
Destaco que tal tipo de ocorrência, a depender do conjunto documental probatório a constar da prestação de contas pode ser atenuado, desde que os demais elementos permitam concluir com segurança pelo nexo causal. Contudo, observa-se ainda que não constam dos autos as cópias dos cheques emitidos no âmbito dos convênios 7 e 13/2011, o que novamente obsta a comprovação de que os recursos repassados pelo Sebrae/DF foram corretamente utilizados. 
Ao contrário do que alega o recorrente, a unidade instrutiva demonstrou à saciedade que houve ampla possibilidade de defesa, não havendo que se falar em ofensa aos princípios constitucionais por ele invocados, uma vez que foi regularmente citado pelo Tribunal mediante ofício (peça 11) que se fez acompanhar de cópia da instrução da unidade técnica e do Relatório do Tomador de Contas Especial. Veja-se ainda que o pedido de prorrogação de prazo por noventa dias para apresentação de defesa por parte do responsável foi devidamente deferido.
A respeito da assertiva de que o TCU não apreciou com cautela a superveniência de documentos novos, não se acolhe tal razão recursal, pois todos os documentos constantes da TCE foram analisados detidamente, além de o Tribunal ter tido o zelo de promover diligências junto ao Sebrae/DF (peça 48) com vistas ao saneamento dos autos e a um melhor entendimento dos fatos.
Necessário reforçar que as cartas de correção das notas fiscais acostadas aos autos foram pormenorizadamente examinadas, conforme itens 26-35 do relatório integrante da decisão ora combatida, bem como no voto da lavra do Ministro Walton Alencar Rodrigues, do qual se extrai o seguinte trecho:
Após reabertas as prestações de contas, a fim de superar as descrições genéricas das notas afetas aos Convênios 007/2011 e 013/2011, constam nos autos cartas de correção das notas fiscais, como registrado na tabela 3 do Relatório que acompanha este Voto. A jurisprudência deste Tribunal é no sentido de que a carta de correção de Nota Fiscal só pode ser aceita caso haja previsão legal (Acórdão 2637/2011-TCU-Plenário, de relatoria do E. Ministro-Substituto André de Carvalho) .
Foram emitidas notas fiscais de (i) prestação de serviços e (ii) venda de mercadorias. No primeiro caso são regulamentadas pelo Decreto 25.508/2005 - DF, regulamento do ISS; e no segundo pelo Decreto 18.955/1997 - DF, regulamento do ICMS.
No regulamento do ISS não está previsto o instituto da carta de correção. O procedimento correto seria o cancelamento das notas fiscais originais e emissão de outros documentos fiscais em sua substituição.
No regulamento do ICMS (Decreto 18.955/1997-DF) está prevista a utilização de cartas de correção para corrigir erros ocorridos na emissão de documento fiscal, caso preenchidos os requisitos previstos em seu art. 153, § 3º e caso a correção seja feita dentro do período de validade das respectivas notas, que é de dois dias contado a partir da data de saída ou, na falta desta, da data da emissão da respectiva nota fiscal (art. 81 c/c art. 153, § 1º, XII daquele Decreto) .
Entretanto, todas as cartas de correção para as notas foram emitidas em prazo superior a 604 dias da data dos respectivos vencimentos. Desta forma, não devem ser consideradas válidas. Ainda que o procedimento de emissão de cartas de correção tivesse sido realizado sob orientação do Sebrae, como alega a defesa, isso não seria suficiente para elidir a responsabilidade da convenente e de seus gestores.
O argumento de que o acórdão recorrido não apresenta o inteiro teor do voto não se sustenta, porquanto o ofício informativo da deliberação (peça 79) claramente instrui que a íntegra da deliberação pode ser livremente consultada no site do TCU.
Acerca da afirmação de que não houve correta individualização de sua conduta, cumpre resgatar que os convênios inquinados foram assinados pelo recorrente, na condição de diretor-financeiro da Faci/DF, em conjunto com o seu presidente, e ainda que havia previsão no estatuto da entidade que lhes atribuía competência explícita para administrar os recursos dos ajustes.
Com relação à requisição para produção de provas, tem-se que é dever inafastável do responsável prestar contas da integralidade das verbas repassadas por meio de convênios vinculados a recursos públicos federais, comprovando-se a sua correta aplicação. Assim, não cabe ao Tribunal realizar diligências para obtenção de provas em favor do jurisdicionado, conforme firme entendimento desta Corte.
Por fim, como bem asseverou a unidade instrutiva, necessário destacar que as irregularidades atribuídas ao ex-diretor financeiro da Faci/DF e demais responsáveis não se referem apenas a aspectos formais, uma vez que a ausência concreta de documentos fiscais que especificassem com exatidão os serviços prestados impediu a constituição do nexo de causalidade entre as verbas públicas repassadas e os gastos realizados.
Conclui-se, portanto, que não foram superadas as razões pelas quais o recorrente teve suas contas julgadas irregulares, não havendo nas exposições trazidas, na presente fase recursal, quaisquer elementos que reclamem a reforma da decisão combatida.
Ante o exposto, acolhendo os pareceres prévios, VOTO para que o Tribunal aprove a minuta de acórdão que ora submeto à apreciação deste Colegiado.
TCU, Sala das Sessões Ministro Luciano Brandão Alves de Souza, em 29 de setembro de 2020.
Ministro VITAL DO RÊGO 
Relator